臺灣高等法院高雄分院刑事判決　　　　 94年度上易字第463號
上　訴　人
即　被　告　　甲○○
上列上訴人因恐嚇取財案件，不服臺灣高雄地方法院94年度易字
第43號中華民國94年5 月26日第一審判決（起訴案號：臺灣高雄
地方法院檢察署93年度偵字第20636 號），提起上訴，本院判決
如下：
    主  文
原判決撤銷。
甲○○意圖為自己不法之所有，以恐嚇使人將本人之物交付，未
遂，處有期徒刑肆月，如易科罰金，以佰元折算壹日。
    事  實
一、緣甲○○一時缺錢，於民國93年9 月26日上午11時許，至其
    前女友乙○○受僱處所，即高雄縣大寮鄉○○路○ 段121 巷
    「阿隆檳榔攤」，要求乙○○交出新台幣（下同）3 萬元，
    供其花用，惟遭乙○○拒絕，甲○○竟意圖為自己不法之所
    有，以兇狠語氣，向乙○○恐嚇稱：「如不給錢，將斷妳手
    腳」等語，致乙○○心生畏懼，當場報警，經警員劉仁明、
    林龍茂先後到場處理，始未得逞。
二、案經乙○○訴由高雄縣政府警察局林園分局報告臺灣高雄地
    方法院檢察署檢察官偵查起訴。
    理  由
壹、程序部分：
    依92年2 月6 日增訂公布，於同年9 月1 日施行之刑事訴訟
    法第158 條之3 規定，證人、鑑定人依法應具結而未具結者
    ，其證言或鑑定意見不得作為證據。而告訴人之指訴雖係以
    使被告受刑事訴追為目的，但非本法第3 條所稱之「當事人
    」，乃當事人以外之第三人，除依同法第271 條之1 規定到
    庭單純陳述意見時，毋庸具結外，如就與待證事實有重要關
    係之親身知覺、體驗事實陳述時，即居於證人之地位，依上
    開增訂公布之規定，自應依同法第186 條第1 項規定命其具
    結，使告訴人知悉其有據實陳述之義務，以擔保其證言之真
    實性，該供述證據始具證據能力，如未踐行人證之法定調查
    程序，應不得作為證據。本件依偵查筆錄之記載，檢察官訊
    問告訴人並未命其具結，或載明不得令其具結之理由，則告
    訴人於偵查中之供述，並無證據能力。
貳、認定犯罪事實所憑證據及理由:
一、訊據上訴人即被告甲○○固不否認曾於上開時地，向告訴人
    乙○○索討3 萬元之事實（見警卷第1 頁、偵卷第16頁、原
    審卷第49、78、84頁），惟矢口否認恐嚇取財未遂犯行，辯
    稱：因乙○○積欠伊債務，故要求乙○○償還3 萬元，並非
    向其索討，且伊要債時僅語氣不好而已，並未恐嚇黃女欲斷
    其手腳云云。經查：
（一）被告如何於上開時地，因向告訴人索討3 萬元未果，而向
      告訴人出言恐嚇稱：「如不給錢，將斷妳手腳」等語，致
      告訴人心生畏懼而報警處理，迭據證人即告訴人於警詢指
      訴甚詳（見警卷第3 頁背面），及於原審證述無訛（見原
      審卷第75頁），且被告自承與告訴人本為男女朋友關係，
      彼此間又無仇隙（見警卷第1 頁背面、偵卷第15頁），徵
      諸常情，倘非確有其事，告訴人顯無誣指被告之必要；參
      以告訴人尚指稱被告於本案前即93年9 月10日，亦曾至上
      開「阿隆檳榔攤」自告訴人機車置物箱內取走2,000 元一
      事（見警卷第3 頁背面、偵卷第11頁、原審卷第76頁），
      惟當原審法官詢及告訴人此次被告有無恐嚇時，證人即告
      訴人則證稱已忘記一語（見原審卷第76頁），則倘告訴人
      確係有意誣陷被告，其理應編造被告如何恐嚇之言詞，以
      達目的，而非證稱忘記一詞，足證證人即告訴人上開之指
      訴及證述非虛；又告訴人於案發當天遭被告言詞恐嚇後，
      隨即打電話報警，並於電話中向警員林龍茂陳稱被告已到
      現場索錢，且恫稱欲斷告訴人手腳等情，亦據證人林龍茂
      於原審證述在卷（見原審卷第78頁），佐以向人索討財物
      不成，一時氣憤，出言恐嚇，屬情理之常，及被告亦不否
      認其當時說話之語氣不好等情，足認被告因索討3 萬元不
      成，而出言恐嚇告訴人，嗣員警據報趕抵現場，致未得逞
      一節，應屬真實。
（二）被告雖辯稱因告訴人積欠伊債務，故要求告訴人償還3 萬
      元，並非伊向告訴人索討3 萬元云云，然被告先於警詢中
      供稱「我是因為身上沒錢，所以要來向他借錢金額新台幣
      3 萬元」云云（見警卷第1 頁背面），嗣於同一日之偵查
      中則先供稱：「……為之前黃女有跟我借錢，我經濟不好
      ，所以希望黃女還一點錢給我……」，後再供稱：「……
      當時口氣不好，叫他先拿3 萬元借我……」（見偵卷第16
      頁）云云，最後於原審時則又改稱欲向黃女催討債務（見
      原審卷第48頁）云云，究竟被告係欲向告訴人借款或係欲
      向告訴人討債，先後供述不一，且告訴人又指稱其與被告
      間並無任何財務糾紛一語（見警卷第3 頁背面），是被告
      辯稱其當天係欲向告訴人催討債務3 萬元，而非向告訴人
      勒索財物，顯難採信。又告訴人於遭被告恐嚇之後，既打
      電話報警，其目的顯欲使警方將被告移送法辦，則告訴人
      自係以不為被告所知之方式打電話報警，以防被告逃離現
      場，故被告顯不知告訴人報警一事，則被告於不知情況下
      ，行恐嚇之後繼續留在現場，亦屬情理之常，是被告辯稱
      倘其曾恐嚇告訴人，豈有留在現場等待警員到來之理云云
      ，顯有誤會。至於被告所辯證人林龍茂警員抵達現場時，
      曾以腳踹被告之背部，及毆打被告肚子一事，因被告在警
      局時既未自白犯罪，而無被告之自白係以強暴方式取得之
      情形，故縱使被告上開所言屬實，亦係被告得向證人林龍
      茂提出告訴之問題，而與本案無涉，附此敘明。
（三）綜上所述，本件事證明確，被告之犯行洵堪認定。
二、被告已著手於恐嚇取財之行為，然因員警到場而未能取得財
    物之所為，係犯刑法第346 條第3 項、第1 項之恐嚇取財未
    遂罪，並依刑法第26條前段規定，減輕其刑。
三、公訴意旨另以：被告甲○○基於意圖為自己不法所有之犯意
    ，於93年9 月10日，至其前女友乙○○受僱之高雄縣大寮鄉
    ○○路○ 段121 巷「阿隆檳榔攤」，恐嚇乙○○欲對其不利
    ，致乙○○心生畏懼，任由甲○○自機車置物箱內取走2,00
    0 元，因認被告此部分犯行，亦涉犯刑法第346 條第1 項之
    恐嚇取財之罪嫌云云。
（一）按犯罪事實，應依證據認定之，無證據不得認定其犯罪事
      實；次按不能證明被告犯罪，應諭知無罪之判決，刑事訴
      訟法第154 條第2 項及第301 條第1 項分別定有明文。又
      事實之認定，應憑證據，如未能發現相當證據，或證據不
      足以證明，自不能以推測或擬制之方法，以為裁判基礎，
      最高法院40年台上字第86號判例參照；而認定不利於被告
      之事實，須依積極證據，茍積極證據不足為不利被告之認
      定時，即應為有利於被告之認定，更不必有何有利之證據
      ，亦有最高法院30年上字第816號判例參照。
（二）本件公訴人認被告涉犯上揭罪嫌，無非係以告訴人乙○○
      於警詢及偵查中之指述，為其論罪依據。然訊之被告堅詞
      否認此部分恐嚇取財犯行，辯稱：伊沒有向乙○○拿2,00
      0 元等語。經查：證人即告訴人乙○○於警詢雖指稱：「
      甲○○於這次前已向我恐嚇2 次，他向我拿2,000 元，時
      間是於15天前在阿隆檳榔攤，甲○○自行在我的機車行李
      箱內拿的」等語（見警卷第3 頁背面），但就被告以如何
      之言詞或舉動實行恐嚇取財犯行均未提及，嗣於原審則先
      後結證稱：「……1 次於9 月10日在我機車置物箱拿走2,
      000 元，說他日子不好過，看見我鑰匙插在置物箱，就自
      己打開，把錢拿走」、「第1 次有沒有（指9 月10日）用
      言語恐嚇我，我忘記了」、「被告是開車來的，下車之後
      就來到我工作的檳榔攤，並說要借機車，先將機車騎走，
      然後又騎回到檳榔攤，後來就當我的面將機車置物箱裡面
      的2,000 元拿走，拿走時沒有講什麼就離開了」等語（見
      原審卷第76、77頁），姑不論其所言是否屬實，縱認其於
      原審所為上開證述非虛，亦因被告於當天所述：「日子不
      好過」一語或者被告逕自告訴人機車置物箱內取走2,000
      元之舉止，依社會一般觀念，尚難認係將來惡害之通知，
      而不足以使人生畏怖心，故證人即告訴人於原審時雖同時
      證稱93年9 月10日被告拿走2,000 元時，伊心中感到害怕
      一語（見原審卷第76頁），然此乃告訴人個人特別之心理
      狀態，尚難認被告上開所為之言詞或舉止，已構成恐嚇行
      為。至於告訴人偵查中之指述，無證據能力，已如前述，
      此外，復查無其他積極證據，足資證明被告於93年9 月10
      日為恐嚇取財之犯行，本應就此部分為被告無罪之諭知，
      惟公訴人認此部分與前開論罪科刑部分，有連續犯之裁判
      上一罪關係，爰不另為無罪之諭知，併此敘明。
四、原審以被告罪證明確，應予論罪科刑，固非無見；惟查：原
    審於判決理由內係以告訴人於偵查中之指述，資為上訴人確
    有本件犯行論據之一（見原判決第2 頁）。然告訴人既係就
    本身被害之情節而為陳述，自具有證人性質，且依法並無不
    能具結情事，檢察官未依上開規定踐行人證之調查程序，命
    其具結，其證言應無證據能力，原審竟採為判決之基礎，難
    認適法。被告上訴意旨，仍執前詞，否認犯罪，指摘原判決
    不當，雖無理由，然原判決既有上開可議之處，自屬無可維
    持，應由本院將原判決予以撤銷改判。爰審酌被告正值青年
    ，不思依循合法正當途徑賺取財物，竟向告訴人恐嚇交付金
    錢，所為非但危害告訴人財產權，更造成其心理上之恐懼，
    行為實有不當，且被告犯後亦未坦承犯行，態度難認良好，
    惟考量告訴人尚未受有財產上之損害等一切情狀，量處如主
    文所示之刑，並諭知易科罰金之折算標準。
據上論斷，依刑事訴訟法第369 條第1 項前段、第364 條、第29
9 條第1 項前段，刑法第346 條第第1 項、第3 項、第26條前段
、第41條第1 項前段，罰金罰鍰提高標準條例第1 條前段、第2
條，判決如主文。
本案經檢察官王登榮到庭執行職務。
中　　華　　民　　國　　94　　年　　9 　　月　　29　　日
                  刑事第六庭    審判長法　官  王憲義
                                      法　官  張盛喜
                                      法  官  李璧君
以上正本證明與原本無異。
本判決不得上訴。
中　　華　　民　　國　　94　　年　　9 　　月　　29　　日
                                      書記官  唐奇燕
附錄本案論罪科刑法條全文：
刑法第346條：
意圖為自己或第三人不法之所有，以恐嚇使人將本人或第三人之
物交付者，處6 月以上5 年以下有期徒刑，得併科1,000 元以下
罰金。
以前項方法得財產上不法之利益，或使第三人得之者，亦同。
前2項之未遂犯罰之。
